【裁判字號】    97,上訴,2660
【裁判日期】    980120
【裁判案由】    誣告等
【裁判全文】
臺灣高等法院臺中分院刑事判決        97年度上訴字第2660號
上  訴  人
即  被  告  戊○○
選任辯護人  蘇顯騰  律師
上列上訴人因誣告等案件，不服臺灣彰化地方法院97年度訴字第
270 號，中華民國97年9月4日第一審判決（起訴案號：臺灣彰化
地方法院檢察署96年度偵字第9759號），提起上訴，本院判決如
下：
    主  文
原判決關於傷害甲○○與誣告部分暨定應執行刑，均撤銷。
戊○○傷害人之身體，處有期徒刑貳月，如易科罰金，以新臺幣
壹仟元折算壹日。被訴誣告部分無罪。
其他上訴駁回。
戊○○撤銷改判部分與駁回上訴部分（均傷害罪），應執行有期
徒刑伍月，如易科罰金，以新臺幣壹仟元折算壹日。
    事  實
一、緣戊○○前藉由法院拍賣程序取得位於彰化縣福興鄉○○村
    ○○路22號原屬甲○○與重度智障之乙○○（未經禁治產宣
    告，生活起居賴甲○○照料，彼此以「兄妹」相稱）居住之
    法拍屋。嗣於民國（下同）96年7月12日23時30分許，戊○○因不滿乙○○至上址按壓其住處電鈴，竟基於傷害人身體
    之犯意，在彰化縣福興鄉○○路18號前，徒手毆打、推倒乙○○，致乙○○受有頭部外傷併左眼瞼瘀血、左髖部挫傷之
    傷害；上情適遭辛○○目睹旋告知甲○○，甲○○立即前往
    與戊○○理論並發生爭執，不料戊○○復另行出於傷害之犯
    意，隨手自地上撿拾磚塊1個毆擊甲○○頭部1下，造成甲○○受有頭部外傷併頭皮撕裂傷之傷害，並隨即倒地，俟經甲○○申告戊○○傷害之事實，並提供磚塊1個扣案。
二、案經告訴人兼代行告訴人甲○○（由臺灣彰化地方法院檢察
    署檢察官指定為乙○○之代行告訴人）訴請暨彰化縣警察局
    鹿港分局報告臺灣彰化地方法院檢察署檢察官偵查起訴。
    理  由
壹、傷害罪部分：
一、上揭上訴人即被告戊○○（下稱被告）徒手毆打被害人乙○○及以磚塊毆擊告訴人甲○○成傷之事實，業據被告供認在
    卷，並經證人甲○○、辛○○、壬○○等於原審結證明確，
    復有卷附被害人乙○○頭部外傷併左眼瞼瘀血、左髖部挫傷
    ，告訴人甲○○頭部外傷併頭皮撕裂傷之財團法人彰化基督
    教醫院鹿基分院診斷書2紙、照片2幀得憑，復有扣案磚塊1
    個可佐，足證被告之自白與事實相符。此部分事證明確，被
    告傷害犯行，至堪認定。
二、核被告所為，係犯刑法第277條第1項之傷害罪。被告所犯上
    開2個傷害罪間，犯意各別，行為獨立，應予分論併罰。原
    審關於被告傷害乙○○部分，依據上述理由，適用刑法第27
    7條第1項，並審酌被告僅因細故即動手傷害重度智障之人乙○○，犯罪動機顯屬可議，及其犯罪目的、手段，迄未與乙○○達成和解（乙○○之母林郭錦有表示不追究，而立有同
    意書1紙附卷），犯後坦承犯行，態度非佳等一切情狀，此
    部分量處被告有期徒刑4月。核其認事用法俱無不當，量刑
    亦稱允洽。被告就此部分上訴指摘原判決量刑過重云云，非
    有理由，應駁回其此部分之上訴。
三、關於被告傷害甲○○部分，原判決認被告罪證明確而予科刑
    ，固非無見，惟查：被告此部分之傷害犯行，告訴人甲○○
    已提起民事損害賠償訴訟，並經彰化地方法院以97年度訴字
    第800號民事判決，判決「被告應給付原告新台幣（下同）
    肆萬伍仟玖佰陸拾柒元，即自民國97年8月22日起至清償日
    止，按年息百分之5計算之利息」，被告已依該判決之諭知
    ，給付告訴人甲○○4萬6,829元，業據被告於本院陳明在卷
    ，有卷附郵局存證信函暨同上金額之匯票本各乙紙可憑，犯
    罪態度已有改善，原審未及審酌上情而科處被告有期徒刑3
    月之刑罰，尚嫌過重。被告亦執此指摘判決不當而提起上訴
    ，為有理由。原判決關於此部分既有上述可議之處，自無可
    維持，應由本院將原判決關於被告甲○○部分及定應執行刑
    ，均撤銷改判。爰審酌被告僅因細故即動手傷害甲○○，及
    已依民事判決給付賠償金，犯後坦承犯行，態度非佳等一切
    情狀，量處如主文第2項所示之刑，併諭知易科罰金之折算
    標準。扣案供本案犯罪使用之磚塊1個，乃被告斯時隨手自
    地上拾得，非屬被告所有之物，且非違禁物，爰不予宣告沒
    收。被告撤銷改判部分與駁回上訴部分（均傷害罪），由本
    院定其應執行刑，併諭知易科罰金之折算標準。
貳、被訴誣告部分：
一、公訴意旨另略稱：被告戊○○明知甲○○並未出手毆打其身
    體，竟基於意圖使甲○○受刑事追訴之犯意，於96年7月18
    日20時40分許，向彰化縣警察局鹿港分局福興分駐所員警提
    出傷害告訴，誣指甲○○對其揮拳毆打頸部。嗣為警通知辛○○、壬○○調查後，查獲上情等語。因認被告涉犯刑法第
    169條第1項之誣告罪嫌。
二、按犯罪事實應依證據認定之，無證據不得認定犯罪事實，又
    不能證明被告犯罪者，應諭知無罪之判決，刑事訴訟法第15
    4條第2項，第301條第1項分別定有明文。又誣告罪之成立，
    以告訴人所訴被訴人之事實必須完全出於虛構為要件，若有
    出於誤會或懷疑有此事實而為申告，以致不能證明其所訴之
    事實為真實，縱被訴人不負刑責，而告訴人本缺誣告之故意
    ，亦難成立誣告罪名；又誣告罪之成立，以意圖他人受刑事
    處分虛構事實而向該管公務員申告為其要件，故其所訴事實
    ，雖不能證明係屬實在，而在積極方面尚無證據證明其係故
    意虛構者，仍不能遽以誣告罪論處（最高法院44年台上字第
    892號，46年台上字第927號判例參照）。申言之，誣告罪之
    成立，須行為人對事實為憑空捏造而出於虛偽為要件，亦即
    行為人須有誣告之故意，進而有申告虛構事實之行為，故若
    行為人係出於誤會、懷疑有此事實或誇大其詞而為申告或因
    公務員之推問而為不利他人之陳述，縱令所告不實或其陳述
    涉於虛偽，或被訴人不負刑責，而告訴人因本缺乏誣告之犯
    意，亦難成立誣告罪名。
三、公訴人認被告有誣告行，無非以被告於於96年7月18日20 時
    40分許，向彰化縣警察局鹿港分局福興分駐所員警提出傷害
    告訴，誣指甲○○對其揮拳毆打，嗣經臺灣彰化地方法院檢
    察署檢察官以96年度偵字第9759號對甲○○為不起訴處分，
    且告訴人即證人甲○○、證人辛○○、壬○○等人於警詢、
    偵查及原審均證稱甲○○沒有出手打被告等語，為其論據。
    訊據被告固坦承於前開時、地，向彰化縣警察局鹿港分局福
    興分駐所員警申告遭甲○○毆傷，並對甲○○提出傷害之刑
    事告訴不諱，然堅決否認有何誣告之犯行，辯稱：當天甲○○有打其頸部、背部，其脖子有受傷，並非誣告等語。經查
    ：
  (一)證人癸○○（被告之妻）於原審證陳：「當時甲○○問戊○○為何打乙○○，戊○○說乙○○按其門鈴，甲○○就用手
    指戊○○，說你很猛，說了3、4句，戊○○就一手拿磚塊，
    一手撥掉甲○○的手， 2個人就起衝突，拉拉扯扯有打架，
    甲○○用巴掌打過來，辛○○從後面抱住戊○○，連戊○○
    的手一起抱住，甲○○有用右手巴掌、拳頭毆打戊○○的肩
    部、頸部、胸部，磚塊是戊○○在辛○○還沒抱住他之前撿
    的，是甲○○衝過來，他們2人起衝突時，戊○○先在旁邊
    撿的。他們在那邊拉扯，要把磚塊拉掉，磚塊飛出去不小心
    打到甲○○的頭，就掉出去，甲○○有跌倒，頭有流血，甲○○還要站起來打戊○○，渠就擋在前面，說不要再打了」
    等語（見原審卷97年7月24日審判筆錄），該證詞形式上對
    被告於本案被訴傷害甲○○之事實認定並非有利，自難遽認
    證人癸○○所供述全然不可採信。且證人己○○、庚○○及
    丁○○於本院審理時均亦證稱：案發當時被告頸部、背部及
    右手大拇指確有受傷等情，是被告供述其於案發當時確受有
    傷害，並非虛偽陳述。
  (二)被告於與告訴人王來福發生爭執拉扯打架後，便立即前往財
    團法人彰化基督教醫院鹿基分院就醫，其急診病歷與診斷書
    分別顯示，檢傷時間為96年7月13日零時40分18秒，被告傷
    情為「右上背挫傷、頸部擦傷、右手大拇指扭傷」，有前開
    診斷書可稽（見偵查卷第17頁），且觀諸被告提出之受傷照
    片1幀，其右側頸部確有長約5、6公分之破皮傷痕。又經該
    醫檢附該次就診病歷資料函復本院在卷可參（見本院卷第80
    至85頁），依被告之病歷資料，足見被告確於案發當時受到
    傷害，並前往該院就醫，且被告主觀上亦認其所受傷害係告
    訴人甲○○造成，即可據此認被告之告訴情節並非出於虛偽
    捏造。證人辛○○、壬○○固均於原審證稱：被告僅與甲○○發生口角理論，並無打架一事云云，然而，其等二證人就
    告訴人甲○○遭被告傷害之情節，證人辛○○於原審證稱：
    「我當時是收攤要回去，看到在庭被告打乙○○，我不知道
    被告為何要打乙○○，有看到被告用手打乙○○太陽穴，用
    腳踹乙○○身體，我就跑去告訴甲○○，甲○○出來後，問
    說你為何打一個『空仔』（台語），『空仔』也有人權，之
    後甲○○就被被告拿磚頭打頭部太陽穴一下，甲○○立刻坐
    到地上，被告太太在中間阻擋，被告就把磚頭不知道是丟還
    是放在地上，後來就有人報警，我就看到甲○○坐在地上頭
    上都是血。．．．（當時現場除了你以外還有哪些人在場？
    ）被告夫婦、甲○○、乙○○、我、壬○○，壬○○是跟在
    我後面差不多同時到場。我進去跟甲○○講，甲○○先出來
    ，我跟著出來，壬○○跟在我後面出來，我跟甲○○差不多
    差一、二步而已，我看到時，甲○○已經走到被告旁邊問他
    ，為什麼連一個『空仔』都打。」（見原審卷第41、42頁）
    ，證人壬○○則證述：「（你到外面後甲○○發生何事？）
    甲○○有問對方，為什麼打他妹妹，我沒有聽到對方說什麼
    ，我本來注意路上有沒有車，結果有一塊磚頭從我前面飛過
    ，我一轉頭就看到甲○○頭有流血，然後就有人打電話叫救
    護車載甲○○去醫院。」（見原審卷第43頁），其等二人就
    告訴人甲○○如何遭被告持磚塊打傷之情節，並非一致顯然
    有保留。又告訴人甲○○遭傷害之前與被告是否衝突？證人
    辛○○於原審證稱：「（被告手拿磚頭時，甲○○有無靠近
    要搶磚頭或拉扯？）沒有。我只看到甲○○問被告你為什麼
    連一個『空仔』都打。」（見原審卷第41頁反面），證人壬○○雖於原審證稱：「（你有無看到甲○○對對方動手動腳
    ？）沒有。」，然亦證稱：「（你、對方的太太或辛○○看
    到甲○○頭部流血，有無上前阻擋雙方不要打架？）對方的
    太太有去拉他先生，辛○○拉甲○○。」等語（見原審卷第
    43頁），苟若告訴人甲○○係單方面遭被告持磚塊攻擊而未
    先與被告有肢體拉扯，衡情在場圍觀之人應一致阻擋被告繼
    續攻擊甲○○，而依證人壬○○所述被告與告訴人甲○○雙
    方各有阻擋之人，則被告所辯其係先與告訴人甲○○有肢體
    拉扯，其於拉扯中亦受有傷害，並非全然不可信。
  (三)被告提起告訴指甲○○有傷害犯行，固然經檢察官偵查後認
    罪證不足為不起訴處分，有台灣彰化地方法院檢察署96年度
    偵字第9759號偵查卷可參，惟依前揭說明，既無確切證據足
    認被告係虛構事實而為申告，自難憑該不起訴處分即遽認被
    告誣告犯行。本件被告誣告罪嫌尚屬不足，原審疏未詳查，
    對於被告遽為論罪科刑，尚有未當，被告上訴意旨據此指摘
    原判決不當，為有理由，應由本院將原判決撤銷改判，爰依
    法為被告無罪之諭知。
據上論斷，應依刑事訴訟法第369條第1項前段、第364條、第299
條第1項前段、第301條第1項，刑法第277條第1項、第41條第1項
、第51條第5款，刑法施行法第1條之1第1項，判決如主文。
本案經檢察官丙○○到庭執行職務。
中    華    民    國    98    年    1     月    20    日
            刑事第七庭   審判長法  官 林  榮  龍
                               法  官 鄭  永  玉
                               法  官 江  錫  麟
以上正本證明與原本無異。
誣告部分，檢察官得上訴。
其他不得上訴。
如不服本判決應於收受送達後十日內向本院提出上訴書狀，其未
敘述上訴理由者，並得於提起上訴後十日內向本院補提理由書（
均須按他造當事人之人數附繕本）「切勿逕送上級法院」。
                               書記官 鄧  智  惠
中    華    民    國    98    年    1     月    20    日
附錄本案論罪科刑法條：
刑法第277條第1項：
  傷害人之身體或健康者，處3年以下有期徒刑，拘役或1千元以
  下罰金。


司法院資訊處製作；財團法人民間司法改革基金會備份。
